【裁判字號】    97,易,241
【裁判日期】    971219
【裁判案由】    詐欺
【裁判全文】
臺灣臺北地方法院刑事判決               97年度易字第241號
公  訴  人  臺灣臺北地方法院檢察署檢察官
被      告  乙○○
選任辯護人  王  上律師
上列被告因詐欺案件，經檢察官提起公訴（96年度偵字第1583號
），本院判決如下：
    主  文
乙○○無罪。
    理  由
一、公訴意旨略以：被告乙○○係鈜鈴實業有限公司（設臺北市
    文山區○○○路○段12號3樓，下稱鈜鈴公司）之副總經理，
    竟意圖為自己不法所有，於民國91年8 月間，向告訴人丁○○佯稱因鈜鈴公司需資金週轉，乃提議告訴人將其所有之房
    屋及土地提供予鈜鈴公司使用，利用告訴人之房屋及土地向
    銀行申辦借貸，俟利用貸得款項購買貨物，並將之出售後，
    再以出賣之價金向銀行清償後，房屋及土地即返還告訴人，
    致告訴人陷於錯誤，乃於同年8 月27日，將登記於其女陳妙
    瑛名下之房屋（門牌：臺北市○○區○○路201號3樓）及坐
    落基地（臺北市○○區○○段1小段542號地號，面積146 平
    方公尺，權利範圍：4分之1），以買賣移轉登記之方式，移
    轉登記於不知情之鈜鈴公司股東陳有德（另由檢察官為不起
    訴之處分）名下，被告於取得上開房、地後，分別向合作金
    庫商業銀行（下稱合庫銀行）民權分行及華南商業銀行（下
    華南銀行）民生分行貸款共計新臺幣（下同）600 餘萬元，
    並於91年9 月間，向大陸地區進口監視器錄影機之套件共計
    1000餘臺，惟被告於92年2 月間將前開錄影機出售予不詳之
    人後，另開具鈜鈴公司統一發票5 紙，向告訴人佯稱業已出
    售予盛泓科技股份有限公司（下稱盛泓公司），並一再以盛
    泓公司未支付貨款為由拒不清償，迄至93年3 月間，告訴人
    發現鈜鈴公司業已搬遷，前開房、地於95年3月8日亦遭銀行
    拍賣。因認被告涉犯刑法第339條第1項之詐欺取財罪嫌。
二、按犯罪事實應依證據認定之，無證據不得認定犯罪事實；又
    不能證明被告犯罪者，應諭知無罪之判決，刑事訴訟法第15
    4條第2項、第301條第1項分別定有明文。又事實之認定，應
    憑證據，如未能發現相當證據，或證據不足以證明，自不能
    以推測或擬制之方法，為裁判基礎；且認定犯罪事實所憑之
    證據，雖不以直接證據為限，間接證據亦包括在內，然而無
    論直接證據或間接證據，其為訴訟上之證明，須於通常一般
    之人均不致有所懷疑，而得確信其為真實之程度者，始得據
    為有罪之認定，倘其證明尚未達到此一程度，而有合理之懷
    疑存在而無從使事實審法院得有罪之確信時，即應由法院為
    諭知被告無罪之判決，有最高法院40年台上字第86號、76年
    台上字第4986號判例可資參照。另刑法第339條第1項詐欺罪
    取財之成立，以意圖為自己或第三人不法所有，以詐術使人
    將本人或第三人之物交付為要件。所謂以詐術使人交付，必
    須被詐欺人因其詐術而陷於錯誤，若其所用方法，不能認為
    詐術，亦不致使人陷於錯誤，即不構成該罪（最高法院46年
    台上字第260號判例可資參照）。
三、檢察官起訴意旨認被告涉犯詐欺罪嫌，無非以告訴人丁○○
    指訴被告乙○○為鈜鈴公司之副總經理，向告訴人佯稱鈜鈴
    公司需資金周轉，致使告訴人將登記其女兒陳妙瑛名下前揭
    房、地移轉登記於陳有德名下，而向銀行辦理借款，以借得
    款項自大陸地區進口監視器錄影機套件，被告於該批貨物出
    售予不詳之人後，猶向告訴人佯稱該批貨品業已出售予盛泓
    公司，然迄未清償銀行貸款，嗣上開房、地因而遭法院拍賣
    等情，及證人己○○、甲○○、林淵祥之證述，並提出土地
    買賣所有權移轉契約書、建築改良物買賣所有權移轉契約書
    、鈜鈴公司統一發票5紙及本院民事執行函1紙等資料，為其
    所憑之論據。訊據被告固不否認其擔任鈜鈴公司副總經理，
    因鈜鈴公司經營需要需資金，有與告訴人接洽，雙方約定由
    告訴人提供所有之不動產過戶與鈜鈴公司，由鈜鈴公司向銀
    行貸款，資金由鈜鈴公司運用，鈜鈴公司則負責向銀行清償
    後，再將該房、地返還告訴人，嗣鈜鈴公司未能清償積欠銀
    行之款項，前揭房、地遂遭法院拍賣之事實，惟堅決否認有
    何詐欺犯行，辯稱：告訴人與鈜鈴公司合作做生意，先前告
    訴人曾以其所有臺北市○○○路○段68號4樓之房屋作價1,30
    0 萬元，提供鈜鈴公司向銀行借款，借得資金由鈜鈴公司運
    用，用以投資鈜鈴公司，告訴人則從中收取利息及紅利，本
    件依循前次模式，由告訴人提供上開吉林路之不動產，供鈜
    鈴公司向銀行貸款，借得款項用作向大陸地區購買監視器錄
    影機零件組裝後賣出，告訴人乃將吉林路房、地過戶於陳有
    德名下，另與陳有德簽立租約，由告訴人以二房東之地位繼
    續出租該屋收益，嗣鈜鈴公司經營不善，積欠債權人即告訴
    人、胡亦慧及銀行款項，伊與鈜鈴公司實際負責人己○○、
    告訴人及胡亦慧乃決定將現存前揭監視錄影機套件賣出，最
    後貨由胡亦慧派人取走抵償，因胡亦慧要求開發票，鈜鈴公
    司才開5 張發票，實際上沒有買賣，不是交易，是債務之處
    理，因為貨是運到盛泓公司組裝，發票就開給盛泓公司，告
    訴人及己○○均知情等語。
四、經查：
  (一)告訴人曾於90年間，與鈜鈴公司實際負責人己○○約定，由
    告訴人提供其所有前揭民生東路之房屋，過戶於鈜鈴公司登
    記負責人戊○○之名下，作價1,300 萬，提供鈜鈴公司向銀
    行借款，資金由鈜鈴公司運用，告訴人則收取以1,200 萬元
    計算月息百分之3 之利息，待鈜鈴公司運用資金所得之利潤
    ，扣除成本及相關必要費用後，即給付百分之5 之酬金與告
    訴人，被告及己○○並共同簽立承諾書及金額1,300 萬元之
    本票交付告訴人收執，嗣雙方於合作期間，被告又與告訴人
    接洽，以相同模式，將其所有登記於女兒陳妙瑛名下之前開
    吉林路房、地，過戶於鈜鈴公司股東陳有德名下，作價680
    萬元，提供鈜鈴公司向銀行借款，資金由鈜鈴公司運用，告
    訴人陳有德則另立租約，由告訴人以二房東之地位繼續出租
    房屋收益，且被告及陳有德分別簽立金額680 萬元之本票交
    付告訴人作為擔保，嗣鈜鈴公司即向合庫銀行民權分行及華
    南銀行民生分行貸款等情，為告訴人、被告所共認，核與證
    人己○○於本院審理時之證述一致，復有己○○、戊○○共
    同書立之承諾書、被告及己○○共同簽發金額1,300 萬元之
    本票、前揭吉林路房、地之土地買賣所有權移轉契約書、建
    築改良物買賣所有權移轉契約書、告訴人與陳有德簽立之房
    屋租賃契約書、被告簽發金額680 萬元之本票、陳有德簽發
    金額680萬元之本票、合庫銀行民權分行97年4月25日合金民
    催字第0970001839號函暨所附授信申請書、授信批覆書、土
    地他項權利證明書、抵押權設定契約書及華南銀行民生分行
    95年12月19日華民放字第09500669號函在卷可按，堪信屬實
    。
  (二)告訴人提供前揭吉林路房、地，由鈜鈴公司向銀行借款後，
    由被告透過甲○○自大陸地區進口監視器錄影機套件，並計
    畫組裝後出售之事實，經證人己○○、甲○○於檢察官偵訊
    及本院審理時陳述明確。是被告於取得告訴人提供之不動產
    ，向銀行申辦借款後，確實按照其向告訴人說明之內容計畫
    行事，其資金之利用並未悖於當初之目的，堪認其與告訴人
    接洽時，向告訴人稱鈜鈴公司需資金週轉，而提議告訴人將
    其所有之房屋及土地提供予鈜鈴公司向銀行申辦借貸，俟利
    用貸得款項購買貨物，並將之出售後，再向銀行清償後，即
    將房屋及土地即返還告訴人之行為，並非施用詐術之手段。
  (三)告訴人先後提供其所有前開民生東路、吉林路之不動產，由
    鈜鈴公司向銀行借款使用，鈜鈴公司確實按月支付利息36萬
    元與告訴人一事，經證人己○○、鈜鈴公司會計人員丙○○
    於本院審理時證述屬實，且其先後2 次提供不動產與鈜鈴公
    司向銀行借款，均有約定自鈜鈴公司所得利潤中收取紅利之
    一情，為告訴人自承無訛。衡諸告訴人提供其所有吉林路之
    房、地與鈜鈴公司後，尚與陳有德簽訂租約，以二房東之地
    位繼續出租收益等情，告訴人既從中收取利息，且與鈜鈴公
    司約定利潤之分配等情，足認告訴人將前揭吉林路之房、地
    ，過戶於陳有德名下，提供鈜鈴公司向銀行借款之初，業已
    考量其與鈜鈴公司先前之合作關係、預期可得之利益與將來
    應承擔之風險，經評估後而決意為之，難認告訴人有何陷於
    錯誤之可言。
  (四)嗣鈜鈴公司因前揭進口監視器錄影機套件組裝過程未如預期
    ，復因資金周轉不良，因而陷入營運困難，即將結束營業，
    被告曾向己○○表示欲將前揭套件出售，得款用以清償鈜鈴
    公司之債權人等情，經證人己○○於檢察官偵訊及本院審理
    時證述明確。另質之證人丙○○於本院審理時證稱己○○介
    紹胡亦慧進鈜鈴公司，並借錢與鈜鈴公司周轉，之後鈜鈴公
    司無力還款，被告、告訴人、己○○及胡亦慧為了還款之事
    起爭執，胡亦慧要求將鈜鈴公司的貨交由她抵債，貨賣給盛
    泓公司，並提出鈜鈴公司存貨清單，貨款就由胡亦慧取走，
    指示伊開發票抬頭註明為盛泓公司，鈜鈴公司結束營業後，
    伊與被告、告訴人討論處理善後問題，己○○並未到場等語
    。再參酌證人甲○○於檢察官偵訊及本院審理時陳稱提貨時
    被告向伊表示是1 位小姐要拿回去自己處理等語，告訴人亦
    於偵查中自陳提貨時伊在場看到，運機器的人講是買給盛泓
    公司等語。顯見被告前述辯稱鈜鈴公司因經營不善，積欠債
    權人即告訴人、胡亦慧及銀行款項，伊與己○○、告訴人及
    胡亦慧乃決定將現存監視錄影機套件賣出，最後貨由胡亦慧
    派人取走抵償，因胡亦慧要求開發票，鈜鈴公司才開5 張發
    票，實際上沒有買賣，不是交易，是債務之處理，因為貨是
    運到盛泓公司組裝，發票就開給盛泓公司，告訴人及己○○
    均知情等語，尚非無據。
  (五)另查無確切事證，足認被告有自前揭監視器錄影機套件出售
    後，從中取得利益之事實，則告訴人於警詢、檢察官偵訊及
    本院審理時指訴貨是被告拿去賣，若非被告收取，誰會收取
    等語，純屬其個人主觀之臆測，實難逕以鈜鈴公司事後為能
    清償銀行借款，致告訴人前揭吉林路房地遭法院拍賣之事實
    ，遽為不利於被告事實之認定。
  (六)從而，被告於與告訴人洽談，約定告訴人提供其所有前揭吉
    林路房、地，由鈜鈴公司用以向銀行貸款，既非出於施用詐
    術之手段，且告訴人並無因此陷於錯誤，被告事後亦未自存
    貨出售所得利潤中分配利益，核與刑法詐欺取財罪之構成要
    件有間，尚難逕以該罪論處。
五、綜上所述，既查無證據證明被告有以施用詐術，致告訴人陷
    於錯誤之行為，是檢察官所舉事證不能證明被告犯罪。此外
    ，復查無其他積極證據足認被告有何詐欺犯行，揆諸前揭說
    明，應諭知被告無罪之判決。
據上論斷，應依刑事訴訟法第301條第1項，判決如主文。
本案經檢察官郭昭吟到庭執行職務。
中    華    民    國    97    年    12    月    19    日
                  刑事第十八庭  審判長法  官  胡宗淦
                                      法  官  林芳華
                                      法  官  彭慶文
上正本證明與原本無異。
如不服本判決應於收受送達後10日內向本院提出上訴書狀，並應
敘述具體理由；其未敘述上訴理由者，應於上訴期間屆滿後20日
內向本院補提理由書（均須按他造當事人之人數附繕本）「切勿
逕送上級法院」。告訴人或被害人如對於本判決不服者，應具備
理由請求檢察官上訴，其上訴期間之計算係以檢察官收受判決正
本之日期為準。
                                      書記官  陳怡君
中    華    民    國    97    年    12    月    19    日


司法院資訊處製作；財團法人民間司法改革基金會備份。
